ACORDAO-COMPLETO-2496595

ACÓRDÃO 10419/2021 ATA 29/2021 - SEGUNDA CÂMARA

VISTOS, relatados e discutidos estes autos de alteração da pensão militar deferida pela Diretoria de Inativos e Pensionistas do Comando do Exército a partir do falecimento de João Paulino da Silva;
ACORDAM os Ministros do Tribunal de Contas da União, reunidos em Sessão da 2ª Câmara, nos termos do art. 71, III e IX, da Constituição de 1988, dos arts. 1º, V, 39, II, e 45 da Lei n.º 8.443, de 1992, e dos arts. 260, § 1º, e 262, § 2º, do RITCU, ante as razões expostas pelo Relator, em: 
9.1. anotar como prejudicada a apreciação de mérito do ato de alteração da pensão militar em favor de Sônia Maria Ferreira da Silva (à Peça 3 sob o n.º 48108/2016) , por perda de objeto, nos termos do art. 260, § 5º, do RITCU, diante do superveniente falecimento da interessada;
9.2. enviar a cópia do presente Acórdão, com o Relatório e a Proposta de Deliberação, à Diretoria de Inativos e Pensionistas do Comando do Exército, para ciência e eventual adoção das providências cabíveis diante do referido falecimento da interessada; e
9.3. arquivar o presente processo.

Ato de alteração de pensão militar deferida pela Diretoria de Inativos e Pensionistas do Comando do Exército em favor de Sônia Maria Ferreira da Silva, a partir do falecimento de João Paulino da Silva.

Segunda Câmara

Diretoria de Inativos e Pensionistas do Comando do Exército.

3. Interessada: Sônia Maria Ferreira da Silva (CPF XXX.958.104-XX).

13.1. Ministros presentes: Bruno Dantas (Presidente), Augusto Nardes, Aroldo Cedraz e Raimundo Carreiro.
13.2. Ministros-Substitutos presentes: Marcos Bemquerer Costa e André Luís de Carvalho (Relator).

ANDRÉ DE CARVALHO

Trata-se de alteração da pensão militar deferida pela Diretoria de Inativos e Pensionistas do Comando do Exército em favor de Sônia Maria Ferreira da Silva a partir do falecimento de João Paulino da Silva.
2.	Após a análise final do feito, o Auditor Federal Ivo Oliveira e Silva lançou o seu parecer conclusivo à Peça 5, com a anuência, por delegação de competência, do diretor da Sefip (Peça 6) , nos seguintes termos:
" (...) EXAME TÉCNICO
Procedimentos aplicados
3.	Os procedimentos para exame, apreciação e registro de atos de pessoal encontram-se estabelecidos na Instrução Normativa TCU 78/2018 e na Resolução TCU 206/2007. Essas normas dispõem que os atos de pessoal disponibilizados por meio do e-Pessoal devem ser submetidos previamente a críticas automatizadas, com base em parâmetros predefinidos.
4.	As críticas das informações cadastradas na etapa de coleta do ato foram elaboradas e validadas levando-se em conta as peculiaridades de cada ato. Os itens verificados nessa etapa são inerentes a dados cadastrais, fundamentos legais, mapa de tempo, ficha financeira, assim como eventuais ocorrências de acumulação. Trata-se de verificações abrangentes, minuciosas e precisas e sem a necessidade de ação humana e, portanto, menos suscetível a falhas. As críticas aplicadas estão discriminadas no sistema, no Menu e-Pessoal, opção 'Crítica', que podem ser acessadas mediante concessão de perfil específico a servidores do TCU responsáveis pela análise.
5.	Além das críticas automatizadas, há verificação humana adicional no caso de haver alertas do sistema ou informações não formatadas, como esclarecimentos do gestor ou do controle interno.
6.	As críticas também consideram os registros do Sistema Integrado de Administração de Recursos Humanos (Siape) . O Siape disponibiliza informações atualizadas sobre as parcelas que integram os proventos, diferentemente, portanto, do e-Pessoal, que informa as parcelas no momento do registro do ato. 
7.	Essa confrontação com o Siape fornece uma visão atual e verdadeira da situação, o que permite descaracterizar irregularidades e inconsistências que, embora constantes do e-Pessoal, já foram corrigidas.
8.	As verificações detectadas no ato encontram-se discriminadas na aba de pendências do ato no sistema e-Pessoal, bem como no espelho do ato contemplado por esta instrução.
Exame das Constatações
9.	Ato: 48108/2016 - Interessado: JOAO PAULINO DA SILVA - CPF: XXX.870.584-XX
9.1. Beneficiário: SONIA MARIA FERREIRA DA SILVA - CPF: XXX.958.104-XX - Cônjuge
9.2. Parecer do Controle Interno: considerar o ato Legal com esclarecimentos. Justificativa: Concessão inicial, pelo SISAC, ato nº 10003460-08-2014-000126-0, julgado legal por esse Tribunal em sessão de 18/11/2014. Foi assegurado aos beneficiários do instituidor a pensão correspondente à graduação de 3º Sargento, pois o mesmo reunia ao falecer as condições de ser reformado com fundamento no Art 108, inciso V e 110, §§ 1º e 2º, letra c, da Lei nº 6.880/80, conforme Portaria nº 131-DCIPAS.32.7, de 12/09/2016, DOU nº 177, de 14/09/2016.
9.3. Constatações e análises: 
9.3.1. Possível cômputo de tempo privado no Tempo de serviço até 29/12/2000. Devolução do ato para complementação das informações. Atos de reforma: [SISAC-10003371-07-2013-004135-8].
a. Justificativa do Gestor de Pessoal: Não há. Verificação efetuada no âmbito do TCU.
b. Análise do Controle Interno: Não há. Verificação efetuada no âmbito do TCU.
c. Análise da Equipe Técnica: Ilegal
Não há.
9.3.2. O Controle interno emitiu parecer pela legalidade com esclarecimentos.
a.	Justificativa do Gestor de Pessoal: Não há. Verificação efetuada no âmbito do TCU.
b.	Análise do Controle Interno: Não há. Verificação efetuada no âmbito do TCU.
c.	Análise da Equipe Técnica: Ilegal
Não há.
9.4. O detalhamento da norma legal e da jurisprudência para a inconsistência acima elencada encontra-se no anexo II dessa instrução. 
9.5. Encaminhamento do ato: 
9.5.1. Considerar ILEGAL e recusar registro do ato de Pensão militar de JOAO PAULINO DA SILVA do quadro de pessoal do órgão/entidade COMANDO DO EXÉRCITO, com base nos arts. 71, inciso III, da Constituição Federal, 1º, inciso V, e 39, inciso II, da Lei 8.443/1992 e 260, § 1º, do Regimento Interno.
CONCLUSÃO
10. A abrangência e a profundidade das verificações levadas a efeito fundamentam convicção de que o ato 48108/2016 pode ser apreciado pela ilegalidade, em razão das irregularidades apontadas no item Exame das Constatações desta instrução, que representam afronta à legislação e à jurisprudência de referência.
11. O aludido ato deu entrada neste Tribunal há menos de cinco anos, não sendo aplicável, portanto, o procedimento de contraditório e ampla defesa determinado pelo Acórdão 587/2011-TCU-Plenário.
PROPOSTA DE ENCAMINHAMENTO
12. Ante o exposto, com fundamento no art. 71, inciso III, da Constituição Federal, no art. 1º, inciso V, e art. 39, incisos I e II, da Lei 8.443/1992, no art. 260 do Regimento Interno do Tribunal de Contas da União, propõe-se: 
12.1. Considerar ILEGAL e recusar registro do ato de Pensão militar de JOAO PAULINO DA SILVA do quadro de pessoal do órgão/entidade COMANDO DO EXÉRCITO, com base nos arts. 71, inciso III, da Constituição Federal, 1º, inciso V, e 39, inciso II, da Lei 8.443/1992 e 260, § 1º, do Regimento Interno."
3.	Enfim, por intermédio do Exmo. Sr. Procurador Rodrigo Medeiros de Lima, o MPTCU divergiu da aludida proposta da unidade técnica, tendo consignado, para tanto, o seu parecer à Peça 8 nos seguintes termos:
" (...) 2.	Após aplicação das críticas semiautomáticas, a Sefip, embora tenha proposto a ilegalidade e negativa de registro do ato, sem especificar a irregularidade, consignou o seguinte: 'possível cômputo de tempo privado no Tempo de serviço até 29/12/2000. Devolução do ato para complementação das informações' (peça 5, p. 2) .
3.	Observa-se que a única beneficiária do ato, a Sra. Sônia Maria Ferreira da Silva, faleceu em 9/1/2021, consoante se vê na consulta ao Sistema Informatizado de Controle de Óbitos (Sisobi) , acostada à peça 7. Aplica-se, portanto, ao caso, o disposto no § 5º do art. 260 do Regimento Interno do TCU, segundo o qual 'O Tribunal poderá considerar prejudicado, por perda de objeto, o exame dos atos de admissão e concessão cujos efeitos financeiros tenham se exaurido antes de sua apreciação'.
4.	Desse modo, este representante do Ministério Público de Contas da União opina porque o Tribunal considere o ato em apreço prejudicado, por perda de objeto."
É o Relatório.

não há.

Procurador Rodrigo Medeiros de Lima.

PENSÃO MILITAR. PREJUÍZO À APRECIAÇÃO DE MÉRITO DO ATO POR PERDA DE OBJETO. COMUNICAÇÕES.

PENSÃO MILITAR (PMIL)

Secretaria de Fiscalização de Integridade de Atos e Pagamentos de Pessoal e de Benefícios Sociais (Sefip).

Trata-se de pensão militar deferida pela Diretoria de Inativos e Pensionistas do Comando do Exército sob as seguintes condições:
	Peça
	Instituidor
	Número de Controle
	Tipo de Ato
	Data do Óbito
	Vigência
	Enviado ao TCU
	Beneficiária

	3
	João Paulino da Silva
	48108/2016
	Alteração
	24/5/2013
	24/5/2013
	3/5/2017
	Sônia Maria Ferreira da Silva

2.	De todo modo, após a análise final do feito, a Sefip pugnou pela ilegalidade da alteração da referida pensão militar ante o cômputo de tempo privado como tempo de serviço até 29/12/2000.
3.	O MPTCU manifestou, todavia, a sua discordância em relação à aludida proposta da unidade técnica, tendo anotado, para tanto, como prejudicada a apreciação do aludido ato em razão do falecimento da beneficiária.
4.	O TCU pode incorporar o parecer do MPTCU a estas razões de decidir.
5.	Bem se vê que a consulta ao Sistema Informatizado de Controle Óbitos acostada à Peça 7 demonstraria o superveniente falecimento da única beneficiária do instituidor (Sônia Maria Ferreira da Silva) , em 9/1/2021, e, dessa forma, cessaria o correspondente efeito financeiro antes da apreciação do aludido ato, restando prejudicada a sua apreciação de mérito, por perda de objeto, nos termos do art. 260, § 5º, do Regimento Interno do TCU. 
6.	O TCU deve anotar como prejudicada, portanto, a apreciação de mérito do referido ato de alteração da pensão militar, por perda de objeto, diante da cessação dos seus efeitos financeiros a partir do superveniente falecimento da interessada.
Ante o exposto, pugno pela prolação do Acórdão ora submetido a este Colegiado.
TCU, Sala das Sessões, em 17 de agosto de 2021.
Ministro-Substituto ANDRÉ LUÍS DE CARVALHO 
Relator